臺灣高等法院臺南分院刑事判決
111年度上訴字第490號
上  訴  人  臺灣臺南地方檢察署檢察官
被      告  黃榮信

上列上訴人因被告詐欺案件，不服臺灣臺南地方法院110年度訴
字第54號中華民國111年1月18日第一審判決（起訴案號：臺灣臺
南地方檢察署109年度偵字第5744號、109年度偵字第11776號）
，提起上訴，本院判決如下：
    主  文
原判決關於黃榮信部分撤銷。
黃榮信犯三人以上共同詐欺取財未遂罪，處有期徒刑捌月。
    事  實
一、莊志成與莊杰銘（原名：莊宗𦒋）為父子（該二人由本院另
    行審結），黃榮信與莊志成為朋友關係，莊杰銘與郭子豪為
    朋友關係。緣莊志成與莊杰銘因得知汽車車體損失險保險金
    可能高於購車價格，擬以製造假車禍之方式詐取保險理賠金
    ，其等遂與真實姓名、年籍不詳綽號「火雞」之成年男子，
    共同基於三人以上共同詐欺取財之犯意聯絡，先由莊志成先
    出資新臺幣（下同）680,000元，向不知情之許家偉購買車
    牌號碼000-0000號自用小客車（下稱甲車）後，由莊杰銘出
    面受領，莊志成於民國107年11月前某日，在臺南市鹽水區
    清泉路與朝琴路口之某快炒店，找友人黃榮信擔任人頭車主
    ，並允以新臺幣(下同)5萬元之報酬，黃榮信明知收取代價
    擔任人頭車主可能遭他人用以詐領保險金，仍基於縱發生此
    一不法結果仍不違背本意之不確定故意，同意擔任人頭車主
    ，因而與莊志成、莊杰銘、綽號「火雞」男子共同基於前述
    三人以上共同詐欺取財之犯意聯絡，由黃榮信提供證件予莊
    志成，使莊志成得以於107年11月1日，將甲車登記在黃榮信
    名下，並於107年11月2日向泰安產物保險股份有限公司（下
    稱泰安產險公司）投保車體損失險最高保險金額2,255,000
    元。嗣莊杰銘又允以給付一定報酬為對價，徵得郭子豪之同
    意擔任製造假車禍之駕駛，郭子豪遂加入莊志成、莊杰銘、
    綽號「火雞」男子及黃榮信等人共同基於三人以上共同詐欺
    取財之犯意聯絡，於107年12月23日21時許，由綽號「火雞
    」男子駕駛甲車搭載郭子豪（經原審判處罪刑確定），故意
    自撞臺南市○○區○○里○○○○00號電桿，之後即由郭子豪佯裝為
    駕駛人報警處理，致使不知情之員警據此製作臺南市警察局
    新營分局道路交通事故當事人登記聯單等文書。之後，莊志
    成再指示黃榮信以車主身分持上開文書以「會車不慎撞擊電
    桿」為由，向泰安產險公司申請車體損失險理賠，惟經泰安
    產險公司人員察覺有異拒絕理賠，始未得逞。
二、案經泰安產險公司訴由臺南市政府警察局刑事警察大隊移送
    臺灣臺南地方檢察署檢察官偵查起訴。
    理  由
壹、程序部分
    就本判決所引用之傳聞證據，本件當事人於本院準備程序時
    ，均明示同意有證據能力（本院卷第182-202頁），且於本
    院審理時，經逐一提示後，迄於言詞辯論終結前，未聲明異
    議，本院認該些證據做成之過程、內容均具備任意性、合法
    性，其陳述與本件待證事實具有關聯性，合於一般供述證據
    之採證基本條件，且證明力非明顯過低，以之作為證據，均
    屬適當，依刑事訴訟法第159條之5第1項規定，皆有證據能
    力。 
貳、實體部分
一、認定犯罪事實所憑之證據及理由
  ㈠被告黃榮信對於其友人即共同被告莊志成以68萬元代價向證
    人許家偉購入甲車，其因莊志成之邀，同意擔任甲車人頭車
    主，莊志成並以其名義，於107年11月2日向泰安產險公司投
    保保險金額為2,255,000萬元之車體損失險，之後，該車於1
    07年12月23日21時許，自撞臺南市○○區○○里○○○○00號電桿，
    證人即共犯郭子豪報警，自稱為駕駛人，員警因而依郭子豪
    所述內容製作臺南市政府警察局新營分局道路交通事故當事
    人登記聯單等文書，莊志成嗣後通知被告持上述文書前往泰
    安產險公司，以「行車不慎」為由，向泰安產險公司申請車
    體損失險理賠，但遭該公司拒絕理賠等情，為被告所不爭執
    ，核與證人即共犯莊志成、莊杰銘、郭子豪與證人許家偉證
    述相符，復有汽車買賣合約書、車輛詳細資料報表、泰安產
    險公司有關甲車投保及理賠資料在卷可查(見警8764卷二第3
    11、377-423頁、警8764卷一第21-22頁)，此部分事實應堪
    認定。
  ㈡莊志成、莊杰銘、郭子豪等人係透過上述方式製造假車禍，
    欲向泰安產險公司申領車體損失險保險金等情，業經證人即
    共犯郭子豪於偵查及原審證述明確(見偵5744卷第269-270頁
    、第40-45頁）；證人即共同被告莊志成、莊杰銘雖於偵查
    及原審否認本案有製造假車禍方式詐領保險金之情事，但其
    等於本院審理時均結證稱：本案確實係以製造假車禍方式向
    泰安產險公司詐領保險金等語（見本院卷第231、240-241頁
    ），是以，本案係被告莊志成、莊杰銘與郭子豪等人以製造
    假車禍方式向泰安產險公司詐領保險金，但因泰安產險公司
    發覺有異，不同意理賠，始未得逞之情，應可認定。
　㈢惟被告矢口否認有何加重詐欺取財犯行，並辯稱：其雖受莊
    志成之邀擔任甲車人頭車主，並出面請領保險金，但當初是
    莊志成表示因經濟因素，要其幫忙當人頭車主，其不知莊志
    成等人要以假車禍方式詐騙保險金，莊志成並未允諾要給其
    5萬元報酬云云。然查：
　1.被告警詢稱：莊志成予107年間某日，在臺南市鹽水區清泉
    路與朝琴路口某熱炒店，要我借證件給他購車，他會給我5
    萬元當報酬；我一開始不知道要詐領保險金，是莊志成在事
    故後告訴我這是要製造假車禍詐領保險金我才知道，並叫我
    配合，相關說法也是莊志成教我的等語(見警8764卷一第93
    、101頁)；於偵查中稱：甲車發生事故隔天，莊志成告訴我
    時，我才知道發生車禍，莊志成跟我說車子去撞到，要我去
    報出險，車子撞到後，莊志成要我去報出險時，我才知道是
    假車禍，是我大概猜的，我不認識郭子豪，所以，莊志成叫
    我跟保險公司說大家一起去烤肉，郭子豪想我借車發生車禍
    時，我大概就知道本件是假車禍，因為我當時缺錢，莊志成
    說要給我5萬元，請我當車主，我後來配合出險，也是為了
    錢，因為希望莊志成可以將答應的5萬元報酬給我，才會同
    意配合辦出險，後來莊志成並沒有給我5萬元等語(見偵5744
    卷二第445-448頁)；於原審審理時證稱：甲車雖登記在我名
    下，但都是莊志成在使用，車子不是我借給郭子豪的，車禍
    發生後，是莊志成叫我去辦出險，車子借給郭子豪當天確實
    有烤肉，我所說車禍發生經過，雖然不是事實，但這是因為
    莊志成要我去辦出險，我隨便掰一掰的，之前說莊志成要給
    我5萬元報酬，應該是我聽錯問題，實際上是莊志成說要介
    紹我3-5萬元的工作，之前在偵查中為何會為上開陳述，是
    怕遭羈押等語(見原審卷第13-36頁)；於本院審理時陳稱：
    與莊志成認識3年以上，不算熟，答應擔任人頭車主，是因
    為莊志成答應介紹工作給我，同時因為相信莊志成，所以不
    怕被用作不法使用。我實際並未借甲車給他人，車子買多少
    錢、保險金額多少及車禍發生過程均不清楚，會去報出險原
    因是因為莊志成一直要我幫忙報出險，是莊志成叫我說車子
    借給朋友，大概跟我說過程，我當時不知道借車的「朋友」
    是何人。我一開始我不知道是假車禍，是隔一段時間約一、
    二個月後，莊志成告訴我才知道，郭子豪說的時間、地點與
    我所述不一樣，我就覺得懷疑，感覺不一樣，我不會講，雖
    然車子不是我開的，也沒看到撞擊現場，但莊志成要我去辦
    出險，我不會覺得奇怪等語(見本院卷第312-313頁）。
　2.核被告上開陳述，其就並未出借甲車給郭子豪，及向泰安產
    險公司報出險所陳之假車禍發生過程均屬虛偽等情，所述一
    致；雖其之後於原審及本院審理時就莊志成是否以5萬元代
    價請其擔任人頭、莊志成有無教其出險時如何跟保險公司說
    明部分，所述與其警詢、偵查迥異，並就何以有此差異稱係
    因怕被羈押云云。查證人莊志成雖於本院審理時雖證稱：其
    不曾承諾給被告5萬元報酬擔任甲車人頭車主，被告並不知
    情等語（見本院卷第232-233頁），但此顯與被告警詢、偵
    查所述不合，是否可採，已難遽信。另如前所述，證人即共
    犯莊志成、莊杰銘前雖於偵查、審理中否認犯行，但於本院
    審理時則已坦承利用甲車為本件假車禍詐保，證人莊志成更
    證稱：出險前有教被告如何講，但被告在保險公司都亂講，
    講的一塌糊塗等語（見本院卷第233頁），證人莊志成就是
    否教導被告以何理由出險乙節，所述顯與被告於原審及本院
    所述情節不合，何況被告警詢、偵查之時間距離案發時間較
    近，被告記憶應較清晰；況被告若係因怕被羈押而於警詢、
    偵查中為不實陳述，則被告無由在警詢、偵查反為更不利於
    己之陳述，此顯與常情不合；加以被告在原審法官以此問題
    相質時，其無法說明，因而沉默未答（見原審卷第34-35頁
    ），可見被告嗣後於原審及本院所述，憑信性有疑。因此，
    綜合上述各情觀之，被告所為之歷次陳述，應以其警詢、偵
    查所述較為可採。證人莊志成於本院、被告於原審及本院所
    述莊志成為承諾支付5萬元代價給被告作為擔任人頭車主代
    價，及被告於原審及本院所陳莊志成在出險前未教導其如何
    向保險公司陳述云云，均與事實不合，難以採信。
　3.據被告警、偵供述及前開證人莊志成於本院證述，勾稽相符
    ，且一般而言，若非為不法用途或避免違法行為遭查緝，一
    般人實無可能支付高達5萬元代價請他人擔任人頭車主，被
    告為智識正常之人，對於此情應可認知，故被告因莊志成願
    提供5萬元報酬而同意擔任甲車人頭車主時，應可認知甲車
    可能將供詐領保險金等不法行為使用。況被告於莊志成要求
    以其名義出險時，已明確知悉其未曾出借甲車給他人駕駛，
    亦完全不知何人駕駛車輛及車禍發生過程；亦即被告已知莊
    志成要其向泰安產險公司陳述其借車給友人發生車禍之情係
    虛偽不實，被告卻仍依莊志成之指示，以上述不實事項向泰
    安產險公司而容任莊志成等人以利用甲車製造假車禍向泰安
    產險公司詐領保險金等情發生，其具有詐欺取財之不確定故
    意甚明。且與莊志成、莊杰銘、郭子豪、綽號「火雞」之男
    子間彼此有犯意聯絡、行為分擔者甚明。
　㈣綜上所述，本件事證明確，被告犯行堪以認定，應依法論科
    。
二、論罪科刑
　㈠按刑法第339條之4第1項第2款，乃因多人共同行使詐術手段
　　，易使被害人陷於錯誤，其主觀惡性較單一個人行使詐術為
    重，有加重處罰之必要，爰仿照本法第222條第1項第1款之
    立法例，將「三人以上共同犯之」列為第2款之加重處罰事
    由，本款所謂「三人以上共同犯之」，不限於實施共同正犯
    ，尚包含同謀共同正犯（詳見刑法第339條之4第1項第2款立
    法理由）。核被告所為係犯刑法第339條之4第2項、第1項第
    2款之三人以上共同詐欺取財未遂罪。
  ㈡按刑法第28條所定之共同正犯，祇要行為人彼此之間，具有
    犯意聯絡、行為分擔，即可成立；此犯意之聯絡，不僅限於
    明示，縱屬默示，亦無不可，且無論事前或事中皆同，並不
    以數人間直接發生者為限，即有間接之聯絡者，亦包括在內
    ，因出於共同犯罪的意思，分工合作，一起完成，即應就其
    等犯罪的全部情形，共同負責（最高法院106年度台上字第1
    730號判決意旨參照）。又共同正犯間，在合同意思範圍以
    內，或各自分擔犯罪行為之一部，或相互利用他人之行為，
    以達其犯罪之目的者，即應對於全部所發生之結果，共同負
    責，不問犯罪動機起於何人，亦不必每一階段犯行，均經參
    與（最高法院103年度台上字第1926號判決意旨參照）。是
    以，被告既出於詐欺取財之不確定故意而擔任甲車之人頭車
    主，於假車禍發生後，並出面向泰安產險公司辦理出險，雖
    未參與製造假車禍之行為階段，仍應與莊志成、莊杰銘、郭
    子豪及綽號「火雞」等人，彼此間有犯意聯絡及行為分擔，
    應為共同正犯。
  ㈢被告著手於詐欺取財之實行，因泰安產險公司不同意理賠而
    不遂，為未遂犯，應依刑法第25條第2項之規定，減輕其刑
    。
參、撤銷改判之理由及量刑
一、原判決以被告犯罪無法證明，因而對被告為無罪之判決，固
    非無見。然查，原判決係以被告所述雖前後不一，與常理有
    違，但因莊志成與莊杰銘均否認犯罪，且未證述被告參與本
    件製造假車禍詐領保險金之行為，因認被告犯罪無法證明，
    故為無罪之判決。惟莊志成、莊杰銘於本院業已坦承犯行，
    而莊志成所為被告未參與本件犯行之證述何以不可採，被告
    應與莊志成等人就利用甲車製造假車禍詐領保險金之犯行彼
    此間成立共同正犯，亦經本院詳述如前，原判決對被告為無
    罪之判決，應有未當。檢察官上訴以原判決未審酌被告明知
    莊志成要求其向保險公司訛稱「大家一起去烤肉，郭子豪跟
    我借車去開」之情節並非真實，仍執意以此不實事由向保險
    公司申請理賠等情，未認定被告具有共犯本件加重詐欺犯行
    之不確定故意為不當，檢察官上訴應有理由，自應由本院撤
    銷改判。
二、量刑
　　審酌被告明知莊志成欲利用保險制度詐騙保險金，仍貪圖報
    酬而同意擔任甲車人頭車主，並出面以不實事項向保險公司
    申領保險金，其法治觀念顯有偏差，非但助長犯罪歪風，亦
    擾亂金融秩序，實不足取，本件雖因泰安產險公司不同意理
    賠而未得逞，被告亦未取得莊志成原答應支付之報酬，但被
    告始終未坦承犯行，所為辯解前後不一且與常情未合，犯後
    未見悔意，兼衡被告前有酒後駕車之公共危險犯行，素行尚
    可，其所述高職畢業、未婚，無小孩，與母親同住，要扶養
    母親、現從事安心上工，月收入約1 萬多元之智識程度與家
    庭、經濟、生活狀況等一切情狀，量處如主文第二項所示之
    刑，以資儆懲。又卷內並無證據證明被告確有收到莊志成允
    諾之5萬元報酬，故無庸就此部分宣告犯罪所得之沒收，附
    此說明。
據上論斷，應依刑事訴訟法第369條第1項前段，判決如主文。
本案經檢察官黃淑妤提起公訴，檢察官盧駿道提起上訴，檢察官
章京文到庭執行職務。
中　　華　　民　　國　　111 　年　　9 　　月　　20　　日
                  刑事第四庭    審判長法  官　蔡廷宜
                                      法  官　翁世容
                                      法　官  林坤志
以上正本證明與原本無異。
如不服本判決應於收受送達後20日內向本院提出上訴書狀，其未
敘述上訴理由者，並得於提起上訴後20日內向本院補提理由書（
均須按他造當事人之人數附繕本）「切勿逕送上級法院」。
　　　　　                            書記官　凌昇裕  
中　　華　　民　　國　　111 　年　　9 　　月　　20　　日
附錄本案論罪科刑法條全文
中華民國刑法第339條之4
犯第 339 條詐欺罪而有下列情形之一者，處 1 年以上 7 年以
  下有期徒刑，得併科 1 百萬元以下罰金：
  一、冒用政府機關或公務員名義犯之。
  二、三人以上共同犯之。
  三、以廣播電視、電子通訊、網際網路或其他媒體等傳播工具
      ，
      對公眾散布而犯之。
  前項之未遂犯罰之。